臺灣宜蘭地方法院民事判決　92年度再易字第3號
　　再審原告　　丙○○
　　訴訟代理人　郭承昌律師
　　再審被告　　行政院農業委員會林務局羅東林區管理處
　　法定代理人　甲○○
　　訴訟代理人　林吉樹
　　　　　　　　郭奕初
　　　　　　　　乙○○
上列當事人間請求拆屋還地之訴（本院92年度再字第1 號改分）
事件，再審原告對於本院87年度羅簡字第160 號及88年度簡上字
第38號判決提起再審之訴，本院判決如下：
    主      文
再審之訴駁回。
再審訴訟費用由再審原告負擔。
    理      由
一、按提起再審之訴，須於訴狀載明原確定終局判決有何符合民
    事訴訟法第496 條第1 項各款情形；如為依同法第466 條不
    得上訴於第三審法院之事件，其經第二審確定之判決，如就
    足影響於判決之重要證物，漏未斟酌，亦得提起再審之訴，
    為同法第497 條所明定。惟按再審之訴顯無再審理由者，得
    不經言詞辯論，以判決駁回之。同法第502 條第2 項定有明
    文。
二、本件再審原告再審理由意旨，略以原確定判決有下列違背法
    令之處：
（一）原確定判決適用法規顯有錯誤：
１、本件再審被告主張坐落宜蘭縣蘇澳和平事業區第92林班地（
    下稱系爭土地），係屬其管理之林班地，然所謂「林班地」
    之定義為何，及認定界址之依據及標準何在，均未見再審被
    告說明。而雖依森林法第3 條第2 項規定森林以國有為原則
    ，然依同法條第1 項及同法第4 條規定可知森林並非不得為
    私有。而依森林登記規則第3 條第2 項，林地尚未依土地法
    及土地登記規則完成總登記者，其土地標示及權利範圍，以
    林業主管機關之圖簿登載為準。然系爭土地依土地法第41條
    及同法第14條規定，非屬免編號登記或不得為私有之土地，
    故關於未登記林地之界址，自應有依法律規定或法律明確授
    權訂定規則之必要。今原確定判決僅依再審被告片面製作之
    圖簿登記即為認定，而為再審原告敗訴之判決，即與憲法第
    15條保障人民財產權之意旨及第23條法律保留原則有所抵觸
    。
２、再者，系爭土地從日據時代以來即屬開發大南澳移民之村落
    ，百年以來即設有戶籍，為私人利用之土地，非屬林地，至
    為灼然，並有戶籍謄本在卷足憑（參再審原告90年1月9日民
    事上訴聲明狀）。況縱屬林地，然再審原告自68年起，即陸
    續自原土地及建物所有人陳生及梁子文手中讓渡系爭土地，
    有再審原告前呈附證4至6之讓與契約書在卷足稽，可見系爭
    土地，再審原告無論基於所有之意思或基於地上權、租賃權
    或其他使用或收益權之意思使用系爭土地經年，並提出前宜
    蘭縣蘇澳鄉長及議員等地方士紳，為再審原告於系爭土地合
    法使用之證明。故依森林法第 4條規定，應視為林地之所有
    人。況且系爭土地時至今日仍未依土地法或森林登記規則相
    關規定辦理登記為國有林地，有宜蘭縣羅東地政事務所土地
    複丈成果圖在卷足證，然原審不查，竟以再審被告所執林地
    登記簿，率認系爭土地為國有，顯有適用法規錯誤之違法。
    應認依民法第 770條之規定，再審原告早已因時效而取得系
    爭土地之所有權。
（二）原確定判決有民事訴訟法第497 條足以影響於判決之重要
      證據漏未斟酌之違法：
１、林務單位在限定林地範圍時，不得染指人民私有之土地。本
    件關於系爭林班地之界址，應以日據時代所存在之地形圖為
    主要根據，然再審被告未經登記測量，擅在日據時代地形圖
    圖上擅自加註說明，自繪林班界址妄稱為日本林班圖，企圖
    誤導法官，殊不知再審原告亦持有同樣版本之地形圖，才又
    以地形圖簿替代以自圓其說，可見再審被告對於林地之界址
    亦有存疑。於84年3 月6 日，再審被告曾假藉土地銀行擬定
    地籍界址名義，將他人所鑑測之地籍界址加以變造，欲作為
    林班界址之用，當場遭再審原告指正。其後同年4月6日，再
    審原告為保權益，再以84保生字第 072號函並附上林班界照
    片，函知再審被告之上級機關即當時之台灣省政府農林廳林
    務局，並致函該局所屬羅東林區管理處及羅東地政事務所，
    以明其實，有再審原告所發上開函文足稽。嗣於84年 4月24
    日，再審被告之上級單位即農林廳林務局並函覆兩造，指示
    再審被告應依據再審原告前函妥處辦理，有該局84林政字第
    11411 號函可證。詎再審被告長久以來不但未依上級指示定
    界，反而一再反覆更改林地界址，有再審原告提出之中華民
    國台灣地區像片基本圖所載，再審被告於84年3月5日前後系
    爭土地界址大幅變動記錄可資審酌。況且再審被告如確信系
    爭土地為林班地界址，尚可按土地登記規則等相關作業規定
    辦理林地登記後再主張權利。準此，可知再審被告對於自繪
    之圖簿登載亦有存疑，然原審對此有利於再審原告之重要證
    據隻字未提，遽為再審原告敗訴之判決，顯有影響於判決之
    重要證據漏未斟酌之違法。
２、再者，系爭土地前經委託台灣土地銀行代管，且大部分土地
    已由該行出租他人使用，而依原審卷第210 頁國有財產局台
    灣北區辦事處台財產北宜字第840800452 號函所示，至發函
    之84年7月4日止，對於系爭土地是否為林地，仍有疑義，與
    再審被告之認定不一。另再審原告曾於原審提出再審被告委
    託國防部聯勤總司令部以精密航空測量製作之「中華民國台
    灣地區像片基本圖」，主張再審被告所指林班地界址，經再
    審原告以相同比例比對結果，顯然與再審被告依圖簿記載所
    為之主張及原審所採囑託羅東地政事務所實地鑑測該區段土
    地複丈成果圖有所出入；況且系爭土地既然是未依土地法及
    土地登記規則向地政機關登記之土地，何來土地界址之有，
    故羅東地政事務所究以何等標準繪製地籍圖界址，誠屬可疑
    。原確定判決對此部分之證據應調查而未予調查，判決亦有
    違法。
三、本件再審原告固指摘原確定判決有上開再審理由，然查：
（一）本件原確定判決認定系爭土地為再審被告所管理之林地所
      據之法令，為森林法第3條第2項：「森林以國有為原則」
      、第12條：「國有林由中央主管機關劃分林區管理經營之
      」，及依同法第39條第2項所授權制定之森林登記規則第3
      條第 2項：「林地尚未依土地法及土地登記規則之規定完
      成總登記者，其土地標示及權利範圍，以林業主管機關之
      圖簿登載為準。」等規定，均為現行有效之法令。再審原
      告主張本件有違保障人民財產權及違反法律保留原則等違
      背法令情形云云，顯無所據。至於再審原告援引土地法第
      41條及第14條之規定，主張系爭土地非屬免編號登記或不
      得為私有之土地云云，然本件之爭點，為系爭土地是否為
      依現行有效法令規定之由再審被告管理之林地，與林地是
      否得為私有或必須編號登記本即無涉。本件系爭土地為再
      審被告依前揭法令管理之林地，業經原確定判決詳細顱列
      理由而為認定，有原確定判決可稽，則所謂林地是否必須
      編號登記或得為私有即非本件須為審認之爭點。而再審原
      告主張渠依森林法第 4條為森林所有人云云，惟按森林法
      第 4條規定：「以所有竹、木為目的，於他人之土地有地
      上權、租賃權或其他使用或收益權者，於本法適用上視為
      森林所有人。」之適用要件，須為在「他人」之土地上有
      地上權等上開合法使用收益權利，始於該法視為森林所有
      人。姑不論該法就「森林所有人」之規範意旨，本係在於
      森林行政管理之要求，與森林所在之土地所有權歸屬本無
      關聯，本件再審原告如主張因時效經過而取得系爭土地之
      所有權，即與森林法第 4條之於「他人」之土地有使用收
      益權限之要件不符，而如主張就系爭土地有所有權以外之
      占有使用權限，亦未據再審原告舉證證明，是本件顯無森
      林法第 4條之適用可言。故再審原告主張原確定判決適用
      法規顯有錯誤，亦屬無據。另再審原告主張自訴外人梁子
      文、陳生等人受讓系爭土地及其上建物後，居住使用系爭
      土地已數十年，應已因時效取得系爭土地之所有權云云，
      然此部分主張亦業經原確定判決審酌相關事證後認為不可
      採，所指摘之事項亦非原確定判決有何違背法令或顯有錯
      誤之情形，顯亦非得據以為再審之理由。
（二）再審原告復以原確定判決未審酌再審原告提出之84年3 月
      20日84保生字第072 號函、台灣省政府農林廳林務局84年
      4月24日84林政字第11411號函、中華民國臺灣地區像片基
      本圖、國有財產局台灣北區辦事處台財產北宜字第840800
      452 號函等重要證物，而為再審原告敗訴之判決，顯有漏
      未斟酌重要證據而為判決之違法云云。然查，再審原告所
      提出之84年3月24日保生字第072號函，乃再審原告因系爭
      土地是否為林地之爭執，而單方面製作並發函予「台灣省
      林務局」、「台灣省林務局羅東林區管理處」、「台灣省
      林務局羅東林局管理處和平工作站」及「台灣省宜蘭縣羅
      東地政事務所」之文件，充其量僅能證明再審原告曾發函
      前開單位表明就系爭土地之爭議；而台灣省政府農林廳84
      年4月24日84林政字第11411號函（正本行文再審被告，副
      本行文再審原告）所載「主旨：檢送丙○○先生對貴處於
      蘇澳鎮○○○○○路十號門前複丈埋設界樁異議報告書影
      本乙份，請妥處逕復。請查照。」、「說明：依據丙○○
      先生八十四年三月二十日八四保生字第０七二號報告書辦
      理（同案內副本諒達）。」，其意旨亦僅係將再審原告所
      提函件函知再審被告，請再審被告妥適處理並逕復再審原
      告，並無從認定再審原告就系爭土地有何合法占有使用權
      源。國有財產局台灣北區辦事處台財產北宜字第84080045
      2 號函則僅係該處就再審被告所管理之林班地之使用、分
      割情形之疑義，函請再審被告查明，無從認定與本件兩造
      爭執有何關聯，益無從依該函認定再審原告就系爭土地有
      何合法占有使用權限。至於再審原告提出之「中華民國臺
      灣地區像片基本圖」，原確定判決已於理由欄第7項第4點
      （第12頁至第13頁）詳述是否可採之理由，再審原告之指
      摘顯與事實不符。。是再審原告主張原確定判決有其他足
      以影響於判決之重要證據漏未斟酌之違法云云，亦不可採
      。
四、綜上所述，原確定判決並無再審原告所指摘之適用法規顯有
    錯誤及重要證據漏未斟酌之情形，而再審原告復未主張原確
    定判決有其他合於民事訴訟法第496條第1項各款或同法第49
    7 條所規定之再審理由，其提起本件再審之訴，即無理由。
    爰不經言詞辯論，逕以判決駁回之。
五、依民事訴訟法第502條第2項、第78條判決如主文。
中　　華　　民　　國　94　年　　2 　　　月　    28  　日
　　　　　　　　　臺灣宜蘭地方法院民事庭
　　　　　　　　　　　　　審判長法官  林明山
　　　　　　　　　　　　　法      官  邱景芬
　　　　　　　　　　　　　法      官  張軒豪
正本與原本無異。
本判決不得上訴。
中　　華　　民　　國　　94　　年　　3 　　月　　1 　　日
                          書  記  官  廖穎穗
